臺灣高等法院民事判決　　　　　　　　　　　　　　　九十二年度上字第三六八號
　　上　訴　人　錦禾營造股份有限公司
　　法定代理人　林景泰
　　訴訟代理人　李振生律師
　　　　　　　　曹淑富
　　被　上訴人　甲○○
　　訴訟代理人　呂理胡律師
右當事人間給付工程款事件，上訴人對於中華民國九十二年三月十日臺灣臺北地方法
院八十八年度訴字第四三九號第一審判決提起上訴，本院於九十三年七月十四日言詞
辯論終結，判決如下：
    主      文
原判決關於命上訴人給付超過陸拾伍萬仟壹佰零柒元部分，及該部分假執行之宣告
，暨訴訟費用之裁判均廢棄。
右開廢棄部分，被上訴人在第一審之訴及其假執行之聲請均駁回。
其餘上訴駁回。
第一、二審訴訟費用由上訴人負擔四分之一，餘由被上訴人負擔。
    事      實
甲、上訴人方面：
一、聲明：(一)原判決不利於上訴人部分廢棄。(二)前項廢棄部分被上訴人在第一審之訴
    及假執行之聲請均駁回。(三)如受不利判決請准供擔保宣告免假執行。(四)廢棄部份
    第一審及第二審上訴訴訟費用由被上訴人負擔。
二、陳述：除與原判決記載相同者茲引用外，補稱略以：
  (一)依施工合約書及被上訴人之自認，系爭工程款並非固定不變而係應實作實算。
  (二)被上訴人施作之工程項目及數量，業經定作人泰山鄉公所估驗，自應以業主估驗
    結算為準，上訴人承包系爭工程後，即全部轉包與被上訴人，泰山鄉公所與上訴
    人，及上訴人與被上訴人間，雖分別簽訂不同之承攬契約，工程項目之單價，容
    有不同，惟大包及小包施作之工程項目及數量則屬相同。因之泰山鄉公所驗估之
    工程項目及數量，即為被上訴人實際施作之項目及數量。
  (三)原審判決不採業主估驗數量，顯有錯誤，系爭承攬契約終止後，泰山鄉公所對被
    上訴人施作工程核實結算作成之結算明細表，即包含所有追加減少工程在內。原
    審謂上述結算明細表乃上訴人與泰山鄉公所間之關係，與兩造間工程之計算數量
    不一定相符，前者係依上訴人與泰山鄉公所間之契約為準，後者則係依兩造間系
    爭合約書之約定及嗣後陸續發給之各項施工詳圖等相關文件，或上訴人現場人員
    指示為準，以被上訴人實際施作範圍並經上訴人認定合格者為準。因而認定上訴
    人以泰山鄉公所委請設計監造者文健顧問有限公司所為之計價結算，作為被上訴
    人施工之數量及工程款之計算基礎，顯非有據。惟查上訴人向泰山鄉公所承包系
    爭工程後，即將同一工程轉包與被上訴人。上訴人即有義務將被上訴人施作之工
    程全部交與泰山鄉公所。揆之常情，上訴人絕無可能要求被上訴人施作泰山鄉公
    所未追加之工程。
  (四)系爭工程款應以業主估驗數量乘以契約單價計算，依工程合約書附表估計單，工
    程項目及數量、單價等均已分別載明。付款辦法則依上述合約書第四條約定，以
    業主估驗數量乘以估價單之單價計算工程款，若業主未予估驗，上訴人自亦無付
    款義務。系爭工程數量既實作實算，與合約書附表估價單所列數量有所增減者，
    均已估驗，仍應以估驗數量為準。被上訴人所云追加工程，已估驗完畢，載入結
    算書，再無其主張之金額。
  (五)被上訴人應依約定方法施工，並依約定單價請款，施工合約書所附之估計單已有
    工程項目、單位及單價，該約定之單位及單價即為計算工程款之基準，自不容隨
    意變更。
  1.合約書所附估計單十五項「路面刨除」，單價每平方公尺新台幣（下同）三十元
    。被上訴人謂「但實際上不是用刨除，這部份我的結算明細表是掛零，因我是用
    機械打除方式，所以計價方式是用機械打除方式來計價」云云。查機械打除每立
    方公尺四七○元，與刨除計價標準不同，兩造既已約定以刨除施工，被上訴人即
    應以刨除施工並計價。被上訴人私自變更施工方法，自無依據，即不應准許。
  2.被上訴人將合約可數物件「塊」、「組」計算至小數點，亦無依據。
  (六)被上訴人漏開統一發票，應賠償上訴人之損失：按在中華民國境內銷售貨物或勞
    務及進口貨物，均應依法課繳加值型或非加值型之營業稅；營業人銷售貨物或勞
    務，應依本法營業人開立銷售憑證時限表規定之時限，開立統一發票支付買受人
    ，被上訴人承攬上訴人之工程並領取工程款，即為銷售營務與被上訴人而取得報
    酬。被上訴人取得之工程款為其營業收入，依上述規定，應於取得款項時簽開統
    一發票與上訴人，俾上訴人憑以申報營業稅退回進項稅額，並作為營業成本或費
    用扣抵上訴人之營業收入，以減少所得稅。上訴人向泰山鄉公所取得之工程款已
    簽開統一發票與泰山鄉公所，該工程款即為上訴人之營業收入，上訴人已據該統
    一發票申報繳納營業稅，並作為營業收入計算繳納所得稅。因被上訴人未簽開統
    一發票交付上訴人，致上訴人無該給付金額之憑證，而不能於申報營業稅時退回
    進項稅額，更不能於申報營利事業所得稅時作為營業成本或費用扣抵營業收入，
    而虛增營業收入，致溢繳所得稅。上訴人無法退回營業稅及溢繳所得稅，均因被
    上訴人漏開統一發票所致，被上訴人即應賠償上訴人所受損害。上訴人應給付被
    上訴人工程款為五、二六○、九三一元，扣除被上訴人提出之小包發票明細表所
    載三、八七○、五四九元（含上訴人購買格柵板之統一發票），應再補開統一發
    票金額為一、三九○、三八二元。因被上訴人未簽開發票，致上訴人損失營業稅
    之進項退稅額為六九、五二二元（1,390,382Ｘ0.05 = 69,519），溢繳營所稅三
    四七、五九五元（1,390,382Ｘ0.25 = 347,595)，共損失四一七、一一四元。因
    年度不同，上訴人不再請求被上訴人補開統一發票。
  (七)被上訴人違約逾期，應予罰款：依兩造合約系爭工程應於八十六年十一月三十日
    完工，乙方倘不能依合約規定於期限內完成，應向甲方按逾期日數，每日賠償甲
    方工程總價千分之五罰款（第十一條），被上訴人於原審訴狀所附兩造合約書自
    行更改工程完工日為八十六年十二月三十日，有合約書（上證十四）可證，該更
    改之日期即不足採。如被上訴人提出之「確認單」可採，則被上訴人最後一次確
    認單日期為八十六年十二月二十八日，該日被上訴人仍在施工，即未完工。自應
    完工日計算至該日被上訴人共遲延二十八日，應罰款七三六、五三○元（5,260,
    931Ｘ 0.005 Ｘ 28 = 736,530）。上訴人自亦得扣抵。原審判決不准扣除之理
    由，為被上訴人逾期完工部分，因涉及上訴人追加變更工程，究該逾期完工是否
    可歸責於被上訴人之事由所致，上訴人並未舉證說明，逕以逾期完工即主張應予
    扣款，尚乏依據云云。惟被上訴人遲延屬實，因不可歸責之事由致遲延，依法應
    由被上訴人負舉證責任，原審竟違法要求上訴人舉證證明，顯有不合。
  (八)暗溝淤泥清除：本件並無短列，詳結算書，被上訴人向上訴人承包之暗溝淤泥清
    除係以Ｍ為單位計算，承包商在承包工程前就應至現場了解實際狀況，事後不得
    要求加價，故鑑定值乘上一．五倍是不合理的（例如有些水溝寬僅０．三Ｍ或寬
    ０．四Ｍ）。被上訴人於原審提出之八十六年十月八日、十二月二十四日之所謂
    工程變更設計確認單已載明「OK + 960 ~ OK + 460」、「1K + 080 ~ 0K + 10
    86」屬暗溝。換言之，該路段即未打除溝蓋，有該工程變更設計確認單（上證五
    ）可證，並經證人韓明成證實。惟鑑定人卻單憑被上訴人片面之詞認定OK + 720
    ~ OK + 1086」有打除溝蓋（見鑑定報告書第十九題)。由此足見鑑定報告與事實
    不符。經計算結果該暗溝長達三五八公尺，暗溝既無開挖，即無被上訴人所謂增
    加模板、鋼筋彎紮，混凝土數量之可能。
  (九)被上訴人未使用之材料，應視作未施作，不得估驗：系爭工程應實作實算，未施
    作即不得計價。系爭工程所用之鍍鋅格柵板係上訴人購買交與被上訴人使用，有
    報價單、統一發票及支票可證。被上訴人所謂三十六組鍍鋅格柵板，並未施作，
    不知去向。被上訴人既未施作，何能實算？退而言之，如欲計算，則該格柵板應
    歸上訴人所有，被上訴人既承認該格柵板不知去向，豈能要價？
  (十)被上訴人請求之交通安全設施與圍排水費與契約不符：查估價單係被上訴人手寫
    ，該估價單所列第二二項圍排水費及第二三項交通安全設施，被上訴人將單價及
    複價均書寫同一金額，由下列事實足證各該單價均為被上訴人誤寫：
  １該估價單之工程總價係以該估計單上所載複價加總而得，與單價無關。
  ２兩造契約總價為六、○五○、○○○元（見合約第三條），如依被上訴人主張
    單價計價，則契約總價將為六、八四六、七三七元，相差多達七九六、七三七元
    ，兩者並不相符。
  ３圍排水費是施作排水溝前需圍堵水流的費用，交通安全設施包括護欄、交通錐、
    警示燈、警示帶等，施工處才放，施工完移開，可重覆使用。此兩項是不可實際
    點數的項目，因系爭工程全長二、二○八公尺，平均以一○○公尺為一單位，因
    此是二十三處。
  ４系爭工程經三期估驗，該二項目單價欄均以總價除以數量而得單價，如圍排水費
    單價為478.26元（11,000÷23），交通安全設施單價為1,000元（23,000÷23 ）
    ，再依此單價乘以當期完成數量而得本期完成金額，被上訴人並無異議。
  ５一般公共工程安全設施約占總工程款百分之○．三至○．六，有工程預算書三份
    可證，並經韓明成證稱屬實。
  (十一)被上訴人主張施作數量及工程款，前後不一：被上訴人於九十二年九月及九十二
    年十一月向　鈞院提出之工程結算明細表所主張之施作數量前後不一。數量不一
    致之項目有1、2、5、20及21共五項，其中第2項原為1,772.78改為2,491.15；第
    20項原為1,107.6改為2,367.6差異頗大。被上訴人竟可隨意更改施作數量，由此
    足見其主張增加之數量係其隨意拼揍，毫無依據。
乙、被上訴人方面：
一、聲明：上訴駁回。
二、陳述：除與原判決記載相同者茲引用外，補稱略以：
  (一)關於工程款實作實算部份：
  １兩造就簽訂有施工合約書及施工所需材料係由被上訴人提供，係包工包料並不爭
    執。但施工期間上訴人或其現場人員有指示變更或減少施工項目，則被上訴人已
    進材亦應由上訴人吸收損失，無僅為實作實算之理，此為兩造所爭執。而按合約
    書第三條所謂工程總價乃係指依當時存在之工程圖數量計算之總價，自不包含其
    後變更之施工價格在內。
　２原審委請台灣省建築師公會鑑定時，已依據兩造主張及合約鑑定出工程追加及未
    行施工部份，並予核定增減數額，並無未予扣除部分存在。
　３合約約定範圍內之工程，僅施工法變更，為工程變更；如追加原合約中所無之工
    程，則係追加工程；二者不同，前者如係承攬人變更施工法，固不得請求增給工
    程款，惟如係定作人指示而增生費用，自應由定作人負擔。而後者非原合約範圍
    則當然必另付工程款。
　４被上訴人施作均係依據上訴人指示施作，從未發生施作錯誤，僅曾發生定作人規
    劃工程不當及錯誤之情形，而依據上訴人指示挖除重作及變更施工，此為上訴人
    之指示過失自應計算已施作而挖除部分及重行工之實作費用。
  (二)關於施作工量是否以業主估驗為準部份：
　１施作工程及數量當然應以兩造間之合約為準，與上訴人和業主泰山鄉公所間之合
    約不相干。
　２泰山鄉公所估驗僅查估其要求之工程項數量有無完成，對於增加之工作項目與數
    量如未查估與理會乃係彼等間契約之約定，自不得以泰山鄉公所查估結論為準。
　３再者省建築師公會勘驗結果亦證實被上訴人確有施作系爭之追加工程，怎可能因
    為泰山鄉公所未查驗就不存在。至上訴人指示變更或追加工程，如係因泰山鄉公
    所設計錯誤或估驗短少所致時，自應向泰山鄉公所據理力爭，豈可自行放棄爭取
    權益而將損害轉嫁被上訴人。
　４系爭合約書第四條，雙方約定係驗收合格並由上訴人向業主請領款項後支付工程
    款，當然係指付款時間，上訴人曲解以求訴訟利益，並不可採。
　５上訴人向泰山鄉公所承攬之工程款為七百二十三萬元，而其發包與被上訴人之契
    約價僅六百零五萬元，差價甚多，風險自應由上訴人負擔。
  (三)關於上訴人上訴理由狀第三、四點及第五點第一項之施作總工程款部分，均係基
    於業主估驗量所為之推論，被上訴人主張應依據兩造契約實作數量為準。
  (四)關於上訴人主張應扣除金額部份：
　１按工作之瑕疵係依定作人之指示而生者，定作人不得請求損害賠償。查上訴人所
    指挖斷中華電信公司管線及自來水管線，均係於追加工程時依據上訴人派駐之現
    場監工人員指示施工時造成，該項損害，自應由上訴人自行負擔，原審認定已作
    成有利於上訴人之決定，雖有錯誤，然該款項既已判決由上訴人應付工程款中扣
    除，上訴人再執以主張原審判決錯誤，實不知其所指錯誤為何。
　２次按依據兩造工程合約第三條約定，開立發票係以工程總價百分之五十材料部分
    開立。首開約定係上訴人之要求，此由工程合約係由上訴人擬具者可證。同合約
    第四條之足額發票係指足額材料發票，更不容上訴人臨訟曲解。
　３上訴人要求追加工程，致完工期間延後屬實，對於追加工程不會導致工程完工期
    間延後之事實，自應負舉證責任。
　４系爭工程非僅由上訴人驗收，有驗收合格傳真可稽，且經泰山鄉公所驗收合格，
    何來瑕疵可言。
  (五)關於工程可否鑑定部份：
　１系爭工程僅有部分路面刨除重新施作，且原有排水溝、路沿石、側溝等施工基準
    均仍存在，並無不能鑑定之實，而翻新之部份僅是表面之路面磚部份，所謂推理
    亦指該表面部份。
　２承前所指，系爭表層路面磚部份均已經上訴人及泰山鄉公所驗收完成，豈有未行
    施工之理。
  (六)關於鑑定報告內容部份：
　１系爭工程原僅放樣一次已足，惟上訴人追加新作水溝故需增加放樣乙次係事實。
　２新人行道橫斷打除ＰＣ部份，業據鑑定機關以平均０．一五米計算，並實算多做
    九八四．六六立方公尺屬實，上訴人一方面肯定鑑定單位以０．一五米計算合理
    ，又指責鑑定單位以０．一五米計算之結果不正確，實不知其所云為何？
　３鑑定人作成鑑定報告前已就鑑定之方式、疑問及計算方式邀集兩造說明研商並交
    換意見，經兩造均無異議後始作成鑑定書，被上訴人雖亦認為其報告部份偏袒上
    訴人，惟其鑑定符合實際狀況，上訴人擷取報告有利部份，認為鑑定公正，又指
    責不利部份鑑定偏頗，實不可採。
    理      由
一、被上訴人起訴主張：被上訴人與上訴人於八十六年八月二十八日簽訂施工合約書
    ，由上訴人將其向台北縣泰山鄉公所承攬之泰山國小、泰山國中前之人行道改善
    工程（下稱系爭工程）轉包予被上訴人承攬，約定之工程款為六百零五萬元，被
    上訴人則依工程設計圖、施工圖所示進行施工，惟兩造簽約後，上訴人迭次變更
    百三十三萬四千五百二十八元，扣除因泰山鄉○○○○路燈影響施工未完成鋪設
    部分工程款，上訴人應給付被上訴人工程款七百六十七萬六千四百五十五元，惟
    上訴人僅給付四百九十三萬六千元，尚欠二百七十四萬零四百五十五元拒不付款
    ，爰提起本件訴訟。又上訴人確實有追加變更工程，已逾越原工程設計圖、施工
    圖之範圍，原工程設計圖之單價與追加變更工程設計之單價並不相同，故追加工
    程款之計算應以追加工程之單價計算始合理，而屬追加工程。上訴人計算工程施
    作數量時，非但未增加數量，反而減少估算量，致生誤差極大，如放樣部份、機
    械打除ＰＣ計算工程施作數量錯誤部份、工程變更設計增生費用部份、路面刨除
    五公分厚ＡＣ部份因路面與人行道面落差太大，改用機械打除ＰＣ施工方式增加
    費用等，實際計算增加之總金額為八十七萬九千九百八十七元。普通模板部份因
    上訴人要求新作水溝致增加工程費，上訴人引用計算工程費之數據亦有錯誤，短
    列四十一萬六千一百元，鋼筋彎紮部分、混凝土部分、水泥砂漿部分、鍍鋅格柵
    蓋板部分、舖設透層部分因變更設計改採機械打除、舖五公分厚瀝青部分、混凝
    土部分、明溝、暗溝淤泥清除部分、圍排水費部分、交通安全設施等，總計增加
    施工總量為二百三十三萬九千九百六十二元。另原擬施工項目或因改變施工方式
    ，或因上訴人要求停止施作而應減少工程費，總計減少施作一百十二萬九千四百
    六十八元。兩造間就系爭工程施工工量之爭執經囑託鑑定人鑑定之結果，其鑑定
    數值與被上訴人九十年二月二十四日準備書狀所呈工程結算明細書冊之相較，比
    被上訴人主張之總工程款八百零五萬七千二百三十一元減少九十七萬三千九百二
    十五元，扣除已領取之四百九十三萬六千零九十三元，則上訴人仍應給付被上訴
    人二百一十四萬七千二百一十四元。於本院更主張應領之尾款金額為三百一十二
    萬一千一百三十九元。
二、上訴人則以：上訴人將其承包之系爭工程轉予被上訴人承攬，雙方將工程項目及
    數量、單價均已約明，實際付款係以被上訴人實際施作範圍，每二十天申請估驗
    一次，經上訴人認定合格後，配合上訴人向泰山鄉公所請款，領取款項後給付原
    告工程款百分之七十，因此付款數額是以業主即泰山鄉公所估驗數量為準，若業
    主未予估驗核算或不計入，上訴人即無付款之義務。本工程實際現場施工中，並
    無另行追加工程，僅在工程中如有依指示必須施作，而施作範圍有超出原有範圍
    時，於實際估驗時再為追加。本件工程因泰山鄉○○○○路燈致停工逾六個月，
    上訴人主張終止承攬契約，經泰山鄉公所同意，兩造亦因此同意終止承攬契約，
    終止後經泰山鄉公所委請設計監造者文健工程顧問有限公司，就開工程款已施作
    部份核實計價結算，包含所有工程追加減少等所有最後施作數量在內，有泰山鄉
    公所之結算明細表為憑，被上訴人所實際施作數量即為此數，總金額為五百二十
    六萬零九百三十一元。並應扣除：被上訴人於承攬期間估驗領款及預借之金額共
    四百九十三萬六千零九十三元、被上訴人不慎挖斷中華電信之營運管線，應由被
    上訴人負擔賠償，由上訴人代付二十四萬六千六百七十元、被上訴人挖斷自來水
    管，費用一萬八千九百零一元應由被上訴人負責。本項工程總價計算係內含營業
    稅在內，被上訴人得請領工程款金額為五百二十六萬零九百三十一元，然被上訴
    人僅補給上訴人發票之金額為二百三十七萬七千三百五十七元，被上訴人應再補
    發票二百八十八萬三千五百七十四元，惟被上訴人至今尚未補給，應賠償上訴人
    所支付予政府之營業稅十三萬三百十三元，及營業所得稅七十一萬零八百九十四
    元，此部分應予扣抵。又因被上訴人遲延，應處罰金七三六、五三○元，被上訴
    人自行製作之追加工程明細表並非上訴人公司所簽認，自不得作為計算標準。綜
    上所述，經扣抵後，被上訴人實無任何餘款可請求等語資為抗辯。
三、兩造不爭之事實：
    上訴人將其承攬之台北縣泰山鄉公所泰山國小、泰山國中前之人行道改善工程之
    系爭工程轉包予被上訴人承攬，約定之工程款為六百零五萬元，被上訴人於承攬
    期間估驗領款及預借之金額共四百九十三萬六千零九十三元、被上訴人不慎挖斷
    中華電信之營運管線，由上訴人先代付二十四萬六千六百七十元，又被上訴人挖
    斷自來水管，費用一萬八千九百零一元，亦由上訴人先代付，本件工程因泰山鄉
    ○○○○路燈致停工逾六個月，上訴人主張終止承攬契約，經泰山鄉公所同意，
    兩造亦因此同意終止承攬契約。又工程項目中第六、八、九、十、十一、十七、
    十八等項，泰山鄉公所結算明細表之結算數量，與鑑定單位之鑑定數量完全相同
    等情，為兩造所不爭執，復有施工合約書、中華電信公司函、自來水公司函、付
    款支票影本、簽證表、結算明細表、鑑定報告書等為證，堪信為真實。
四、本件爭點之論述：
  (一)依系爭合約書第二條約定：「依照本工程設計圖、施工圖、施工說明書、估價單
    及一切隨後陸續所發給的各項施工詳圖等相關文件或被告現場人員指示施工．．
    ．」，是被告嗣後陸續發給之各項施工詳圖等相關文件或上訴人現場人員指示，
    致施工範圍與原約定之工程項目及數量不同時，即屬系爭工程之追加變更，此為
    當然之解釋。
  (二)上訴人另辯稱：「本件工程因原業主泰山鄉公所於本工程人行步道上安裝路燈，
    以致本工程停工逾六個月而依上訴人與業主契約約定由上訴人向業主主張終止承
    攬契約，並經泰山鄉公所同意，兩造亦因此而同意終止承攬契約，並經泰山鄉公
    所委請設計監造者文健工程顧問有限公司，就被上訴人已施作部份核實計價結算
    ，於八十七年十一月十六日製作完成結算明細表數量，此結算明細表即包含所有
    工程追加減少等所有最後施作數量在內」云云，惟查，該結算明細乃上訴人與泰
    山鄉公所間之關係，與兩造間工程之計算數量不一定相符，此經原審委請鑑定人
    鑑定結果即可明證，因此，上訴人以泰山鄉公所委請設計監造者之文健公司所為
    之計價結算，作為被上訴人施工之數量及工程款之計算基礎，顯與事實不符。
  (三)被上訴人主張上訴人有追加變更工程之情事，已據其提出系爭工程結算明細書冊
    一份在卷可證，並經證人即被告公司之工地主任黃宇寰證稱：「．．．變更工程
    時有經泰山鄉公所的設計監造韓先生（韓明成）同意，追加部分的工程款以後一
    起結算．．．」等語，足見上訴人確有變更追加工程，並同意嗣後結算。兩造就
    系爭工程之施工數量頗有爭議，經原審依被上訴人聲請向泰山鄉公所調取「泰山
    國小、泰山國中前人行道改善工程結算書一份、工程估驗單第一至三期一份，並
    依被上訴人聲請將系爭工程之結算數量送請台灣省建築師公會台北縣辦事處鑑定
    ，其鑑定結果為：
    1.放樣部分：1.3式
    2.機械打除部分：
      新建人行道橫斷打除PC部分．．．．．．．．．．984.66立方公尺
      工程變更設計增生費用部分
         （借用機挖單價表示為立方公尺）．．．．．．．．574立方公尺
      普通模板部分．．．．．．．．．．．．．．．．．2474平方公尺
      鋼筋及彎紮部分．．．．．．．．．．．．．．．．． 42967公斤
      混凝土部分．．．．．．．．．．．．．．．．．805.24立方公尺
      水泥沙漿部分．．．．．．．．．．．．．．．．．85.26立方公尺
      預鑄緣石及安裝部分
        緣石含鐵柵．．．．．．．．．．．．．．．．．．．．．．247組
        Ａ型緣石及安裝．．．．．．．．．．．．．．．．．．．．857塊
        Ｅ型緣石及安裝．．．．．．．．．．．．．．．．．．．．409塊
        Ｆ型緣石及安裝．．．．．．．．．．．．．．．．．．．．1382塊
      鋪設透層部分．．．．．．．．．．．．．．．．．1319.7平方公尺
      鋪瀝青混凝土（5公分厚）部分.．．．．．．．．．1319.7平方公尺
      明溝污泥清除部分．．．．．．．．．．．．．．．．．1281.1公尺
      圍排水費及交通安全設施部分
        圍排水費部分．．．．．．．．．．．．．．．．．．．．．．23處
        交通安全設施部分．．．．．．．．．．．．．．．．．．．．23處
    此有台灣省建築師公會台北縣辦事處鑑定函暨鑑定報告書在卷可證。
  (四)工程項目中第六、八、九、十、十一、十七、十八等項，泰山鄉公所結算明細表
    之結算數量，與鑑定單位之鑑定數量完全相同等情，既為兩造所不爭執，則其數
    量自可採信，至於：
    1.放樣部分：結算明細表為一式，鑑定數量為1.3 式，被上訴人則主張二式，應
      增一萬元共計為二萬五千元。惟依證人韓明成證稱：「（放樣）依我們設計公
      司來說只有一式，．．除非工程增加好幾倍，一般都是一式」，本件所增加之
      工程款不多，自以一式為準。
    2.工程項目中第十五項「路面刨除」部分：被上訴人主張係以機械打除，應以此
      為計算之基準云云，惟為上訴人所否認，查被上訴人既不能證明以機械打除業
      經上訴人同意，自應以合約之約定為準。
    3.工程項目中第二十二、二十三項「圍排水費」、「交通安全設施」部分：被上
      訴人主張各二十六處，每處單價前者一一○○○元、後者二三○○○元，總計
      前者為二十八萬六千元，後者為五十九萬八千元云云，亦為上訴人所否認，查
      兩造間施工合約書之工程估價單所載，二者均為二十三處，「圍排水費」之單
      價、複價均為一一○○○元，而「交通安全設施」之單價、複價均為二三○○
      ○元，核與其他二十一項之計算方法，均為單價乘以數量之積為複價之情形完
      全不同，顯然雙方定約當時就「圍排水費」、「交通安全設施」即約定二者之
      單價與複價相同，否則工程總價則與合約之六百零五萬元不符，是被上訴人此
      一主張不足採信，應以合約所載為準。
    4.工程項目中第十二項「鍍鋅格柵蓋板」部分：已施作三三三組，為兩造所不爭
      ，雖被上訴人主張應依合約所載之三六九組計算云云，惟上訴人不同意，雖被
      上訴人稱已將三六九組全部運至工地，惟既僅施作三三三組，而所剩未施作之
      三十六組既未移交上訴人，被上訴人自僅得請求已施作之三三三組之金額。
    5.其他經鑑定之項目，鑑定之數量雖與泰山鄉公所估算之數量不同，惟鑑定單位
      台灣省建築師公會台北辦事處既為受託之公正第三者，且於現場實地勘查計算
      數量，自以其鑑定之數量較符合實情而可採信。至於未經鑑定之項目，被上訴
      人前後主張之數量既不一致，尚非可採，應以泰山鄉公所估算之數量為準。
  (五)綜上，被上訴人可得向上訴人請求之工程款共計六百零二萬四千一百七十一元（
    四捨五入），（詳如附表）。
五、前開工程款應扣除下列金額：
  (一)被上訴人已領取工程款四百九十三萬六千零九十三元，為兩造所不爭執。
  (二)被上訴人因施工期間不慎挖斷中華電信股份有限公司之營運管線，雖稱係依據上
    訴人之現場監工人員之指示所造成云云，惟為上訴人所否認，應認係被上訴人施
    工所造成管線損毀，應由被上訴人負擔，而此部份已由上訴人先行代付二十四萬
    六千六百七十元，有上訴人提出之中華電信公司來函及支票影本附卷可稽，依系
    爭合約書第三條第二款所規定，應由總價中扣除。
  (三)被上訴人於施工期間挖斷自來水管，雖稱亦係依據上訴人之現場監工人員之指示
    所造成云云，惟為上訴人所否認，應認係此亦為被上訴人施工所造成管線之損毀
    ，應由被上訴人負擔，上訴人先行代付之金額為一萬八千九百零一元，此有上訴
    人提出之自來水公司函、簽證表及支票影本可證，依系爭合約書第三條第二款所
    規定，亦應由總價中扣除。
  (四)上訴人抗辯被上訴人違約逾期，應予罰款部分：依兩造合約系爭工程應於八十六
    年十一月三十日完工，乙方即被上訴人倘不能依合約規定於期限內完成，應向甲
    方即上訴人按逾期日數，每日賠償甲方工程總價千分之五罰款，被上訴人於原審
    訴狀所附兩造合約書自行更改工程完工日為八十六年十二月三十日，有合約書（
    上證十四）可證，該更改之日期即不足採。如被上訴人提出之「確認單」可採，
    則被上訴人最後一次確認單日期為八十六年十二月二十八日，該日被上訴人仍在
    施工，即未完工。自應完工日計算至該日被上訴人共遲延二十八日（上訴人於原
    審原主張被上訴人遲延五十七日），應罰款七三六、五三○元（5,260, 931Ｘ
    0.005Ｘ28 = 736,530)，上訴人自亦得扣抵等語。雖上訴人承認有遲延，但主張
    係可規責於上訴人之追加工程云云，惟依上訴人所提出泰山鄉公所之結算明細表
    、鑑定機關之鑑定報告，相互比較，二者之數量相差無幾，且原來約定之工程中
    有第十六項埋設六○cm HP 水管，並未施作，且鋪設磁磚工程有一千一百八十四
    平方公尺亦未施作，此為兩造所不爭執，經扣減後，應認原所定工期應屬合理，
    是上訴人抗辯被上訴人逾期二十八日應可採信。惟原約定工程總價為六百零五萬
    元，上訴人主張逾期扣款竟達七十三萬六千五百三十元，將近工程總價八分之一
    ，其違約金之約定顯然過高，應予酌減，應認每日賠償合約工程總價千分之一罰
    款為適當，即一十六萬九千四百元（0000000Ｘ0.001Ｘ28 = 169400）。
六、至上訴人抗辯被上訴人因被上訴人未簽開統一發票交付上訴人，致上訴人無該給
    付金額之憑證，而不能於申報營業稅時退回進項稅額，更不能於申報營利事業所
    得稅時作為營業成本或費用扣抵營業收入，而虛增營業收入，致溢繳所得稅。上
    訴人無法退回營業稅及溢繳所得稅，均因被上訴人漏開統一發票所致，被上訴人
    即應賠償上訴人所受損害。上訴人應給付被上訴人工程款為五、二六○、九三一
    元，扣除被上訴人提出之小包發票明細表所載三、八七○、五四九元（含上訴人
    購買格柵板之統一發票），應再補開統一發票金額為一、三九○、三八二元。因
    被上訴人未簽開發票，致上訴人損失營業稅之進項退稅額為六九、五二二元（
    1,390,382Ｘ0.05 = 69,519），溢繳營所稅三四七、五九五元（1,390,382Ｘ
    0.25 = 347,595），共損失四一七、一一四元，因年度不同，上訴人不再請求被
    上訴人補開統一發票，應賠償上訴人之損失一節，查上訴人係向泰山鄉公所承包
    系爭工程，再轉包予被上訴人，彼此間關係不同，上訴人簽發發票予泰山鄉公所
    ，係基於其與泰山鄉公所間之契約關係，其向泰山鄉公所請領工程款，自應交付
    發票予泰山鄉公所，至於兩造間之發票交付係基於兩造間之契約關係，不能因為
    被上訴人未依約交發票予上訴人，即造成上訴人之何種損失，應認兩者並無相當
    因果關係，上訴人此部分之抗辯難認為有理。
七、從而，被上訴人依系爭合約書之約定，請求上訴人給付工程款六十五萬三千一百
    零七元，及自起訴狀繕本送達翌日即八十八年二月七日起至清償日止，按年息百
    分之五計算之利息，為有理由，應予准許；至逾此部分之請求，為無理由，應予
    駁回。又，上開應准許部分，並准兩造供明願提供擔保為准免假執行之宣告，核
    無不合。至於被上訴人敗訴部分，其假執行之聲請失所依附，應併予駁回。原審
    就超過上開應准許部分，為上訴人敗訴之判決，並為假執行之宣告，自有未洽，
    上訴意旨就此部分指摘原判決不當，求予廢棄改判，為有理由。至於上開應准許
    部分，原審判命上訴人給付，並為假執行之宣告，核無違誤，上訴意旨，就此部
    分，仍執陳詞，指摘原判決不當，求予廢棄，為無理由，應駁回其上訴。
八、本件事證已臻明確，兩造其餘攻擊防禦方法及所提之證據，經審酌後，核與判決
    結果無影響，毋庸一一論述，附此敘明。
九、據上論結，本件上訴為一部有理由，一部無理由，依民事訴訟法第四百五十條、
    第四百四十九條第一項、第七十九條但書，判決如主文。
中　　　華　　　民　　　國　　九十三　　年　　　七　　　月　　二 十八　日
                              民事第三庭
                                  審判長法  官　吳　謙　仁
                                        法  官  蘇　瑞　華
                                        法  官  魏　大　喨
正本係照原本作成。
不得上訴。
中　　　華　　　民　　　國　　九十三　　年　　　七　　　月　　 三十 　　日
　　　　　　　　　　　　　　　　　　　　書記官  姚　麗　華
